【裁判字號】    95,賠更,3
【裁判日期】    950630
【裁判案由】    聲請冤獄賠償
【裁判全文】
臺灣桃園地方法院刑事判決               95年度賠更字第3號
聲  請  人  甲○○
上列聲請人因涉叛亂案件，聲請冤獄賠償，經本院於中華民國94
年4 月12日決定（94年度賠字第18號）後，經司法院冤獄賠償覆
議委員會撤銷原決定（94年度台覆字第331 號），本院更為決定
如下：
    主  文
聲請駁回。
    理  由
一、聲請意旨略以：聲請人甲○○前因涉嫌叛亂案件，自民國73
    年5 月26日起遭基隆憲兵隊人員逮捕，並移送台北軍事看守
    所羈押，嗣因查無事證，經前臺灣警備總司令部軍事檢察官
    73年警檢處字第86號不起訴處分，並於同年7 月24日釋放，
    爰就不起訴處分確定前遭羈押之日數聲請冤獄賠償等語。
二、按不依刑事訴訟法令之羈押，受害人亦得依本法請求國家賠
    償，冤獄賠償法第1 條第2 項定有明文。又人民於戒嚴時期
    因犯內亂、外患、懲治叛亂條例或檢肅匪諜條例之罪，有於
    不起訴處分確定前受羈押，或不起訴處分確定後未依法釋放
    者，得聲請所屬地方法院準用冤獄賠償法相關規定，請求國
    家賠償，戒嚴時期人民受損權利回復條例第6 條第1 項第2
    款定有明文。而該條例於89年2 月2 日修正第6 條第2 項後
    ，規定其請求權時效自本條例修正公布日起，因5 年間不行
    使而消滅。依中央法規標準法第13條之規定，應自該日起算
    至第3 日，即89年2 月4 日起生效。是上開所定「5 年」聲
    請期間之計算，依民法相關規定，即應自89年2 月5 日起，
    算至94年2 月4 日止，始告屆滿。查本件聲請人於94年2 月
    3 日依據戒嚴時期人民受損權利回復條例第6 條準用冤獄賠
    償法等相關規定，具狀向本院聲請賠償（此有本院收文章戳
    可稽），尚未逾戒嚴時期人民受損權利回復條例第6 條第2
    項規定之5 年聲請賠償期間。是聲請人向本院提出本件聲請
    ，於程序上並無不合，先予敘明。
三、按人民於戒嚴時期因犯內亂、外患、懲治叛亂條例或檢肅匪
    諜條例之罪，有於不起訴處分確定前受羈押之情形者，得聲
    請所屬地方法院準用冤獄賠償法相關規定，請求國家賠償，
    戒嚴時期人民受損權利回復條例第6 條第1 項第2 款固定有
    明文；受不起訴處分或無罪之宣告，曾受羈押，有因受害人
    之行為違反公共秩序或善良風俗，且情節重大，已逾越社會
    通常觀念所能容忍之程度者，依冤獄賠償法第2 條第2 款之
    規定及司法院大法官會議釋字第487 號解釋意旨，自不得請
    求冤獄賠償（司法院冤獄賠償覆議委員會94年度台覆字第11
    5 號、第270 號決定書可資參照）。經查，聲請人甲○○原
    係基隆籍「瑞振隆廿號」漁船船主，其與共犯即上開漁船船
    長王師桃、船員曹玉康、陳顯、王禮錢、劉金財、邱細寶
    共7 人，計畫與大陸地區之不詳漁船以貨易貨，從中牟利，
    遂彼此基於概括犯意之聯絡，先以新台幣（下同）8 萬元代
    價，在臺灣地區購得手錶100 只後，於73年4 月25日出海，
    至東引南方海域與大陸地區不詳漁船換得黃（鯧）魚約2000
    公斤，載運返港，變賣圖利。繼而復集資40萬元，在臺灣地
    區購得手錶500 只，於73年5 月22日再度出海至同一海域，
    與大陸地區不詳漁船換得黃（鯧）魚約5000公斤，而於73年
    5 月26日返港時為警查獲，經移送臺灣警備總司令部軍法處
    ，由軍事檢察官訊問後，於當日收押在案。嗣經該部軍事檢
    察官偵查結果，認聲請人所為，尚不足認定有叛亂意圖，而
    於73年7 月13日以73年警檢處字第86號為不起訴處分確定，
    於73年7 月24日開釋，另就被告涉嫌違反國家總動員法、懲
    治走私條例等罪嫌，移請臺灣台北地方法院檢察處續行偵查
    。嗣經檢察官偵查結果，認聲請人走私之黃（鯧）魚並非行
    政院公告之管制物品，且其所為亦未達妨害軍事或治安，或
    因而擾亂金融情節重大之程度，罪嫌不足，而於73年8 月22
    日以73年偵字第14571 號為不起訴處分確定等事實，有國防
    部後備司令部督察長室95年3 月21日律宣字第0940000256號
    書函所附聲請人叛亂案件相關資料、聲請人之臺灣高等法院
    被告前案紀錄表及臺灣台北地方法院檢察署95年3 月17日北
    檢大檔字第16522 號函檢附之73年偵字第14571 號為不起訴
    處分影本各1 份在卷可稽。綜上，足認聲請人所述，伊曾因
    叛亂罪嫌遭羈押，嗣並經不起訴處分確定等語屬實。
四、按人民於戒嚴時期因犯內亂、外患、懲治叛亂條例或檢肅匪
    諜條例之罪，於不起訴處分確定前受羈押，固得依戒嚴時期
    人民受損權利回復條例第6 條第1 項第2 款規定，聲請所屬
    地方法院準用冤獄賠償法相關規定，請求國家賠償，惟「行
    為違反公共秩序或善良風俗」者，經準用冤獄賠償法第2 條
    第2 款規定結果，仍不得請求賠償。經查，本件聲請人所以
    遭受羈押，係因與共犯王師桃等人共謀，由其餘共犯駕駛漁
    船出海，在外海海域私自以購自臺灣地區之手錶，與大陸地
    區之不詳漁船交易黃（鯧）魚，走私回台，販售牟利所致。
    按國家或一地地區基於稅收、犯罪偵防、環境生態保育、動
    植物檢疫、醫藥管理等種種目的，頒訂有懲治走私條例、海
    關緝私條例等各項法律規定，禁止走私行為，舉世皆然。而
    臺灣地區在73年間尚屬戒嚴時期（按臺灣地區自37年12月10
    日戒嚴時起，迄76年7 月15日凌晨0 時始行解嚴），兩岸關
    係仍呈緊張，雙方彼此均有嚴格之管制措施，遑論通貨貿易
    ，即令在解嚴後，政府基於上開國家目的，並因應兩岸間之
    特殊情勢，亦制訂有「臺灣地區與大陸地區人民關係條例」
    ，另於懲治走私條例第12條規定：「自大陸地區私運物品進
    入臺灣地區，或自臺灣地區私運物品前往大陸地區者，以私
    運物品進口、出口論」，以規範兩岸關係；此相類規定散見
    於其他各種法律者，不知凡幾，當時兩岸關係仍然緊張，雙
    方對彼此交往均訂有嚴格之管制措施，遑論通貨貿易；甚且
    現今臺灣地區仍未對大陸地區開放通商，亦係眾所周知之事
    實，無須贅言，故聲請人上開所為縱未構成犯罪，然依當時
    兩岸敵意仍屬濃厚之時空背景下，顯已違背公共秩序，且情
    節重大，已逾越社會通常觀念所能容忍之程度。則依戒嚴時
    期人民受損權利回復條例準用冤獄賠償法第2 條第2 款規定
    結果，聲請人自不得請求賠償。因認本件聲請為無理由，應
    予駁回。
五、據上論斷，應依冤獄賠償法第13條第2 項後段，決定如主文
    。
中    華    民    國    95    年    6     月    30    日
                  刑事第二庭法  官  潘進順
以上正本證明與原本無異。
如不服本決定，應於決定書送達後20日內以書狀敘述理由，向本
院提出聲請覆議狀。
                            書記官  李佩玲
中    華    民    國    95    年    7     月    3     日


司法院資訊處製作；財團法人民間司法改革基金會備份。
